【裁判字號】    98,上易,1211
【裁判日期】    980610
【裁判案由】    毒品危害防制條例
【裁判全文】
臺灣高等法院刑事判決                98年度上易字第1211號
上  訴  人  臺灣基隆地方法院檢察署檢察官
被      告  甲○○
上列上訴人因被告違反毒品危害防制條例案件，不服臺灣基隆地
方法院98年度易字第110號，中華民國98年3月6日第一審判決（
檢察官聲請簡易判決處刑：臺灣基隆地方法院檢察署98年度毒偵
字第67號），提起上訴，本院判決如下：
    主  文
原判決撤銷，發回台灣基隆地方法院。
    理  由
一、原判決意旨略以：被告甲○○基於施用第二級毒品安非他命
    之犯意，於97年12月30日20時許，在其基隆市○○區○○路
    168巷11弄28號住處，以將安非他命置於玻璃球吸食器內，
    用火燒烤吸食其產生煙霧之方式，施用第二級毒品安非他命
    1次。嗣於98年1月1日14時15分許，因形跡可疑，為警在基
    隆市○○區○○街134號前查獲，並扣得第二級毒品安非他
    命1小包（毛重0.2公克）及玻璃球吸食器1支，復經其同意
    為警採集其尿液送驗，結果呈有安非他命、甲基安非他命陽
    性反應，此除被告自承有上開犯行外，亦有驗尿報告、扣案
    之安非他命0.2公克、玻璃球吸食器1支等證據在卷可稽，足
    認檢察官認被告於前揭時、地確有施用第二級毒品之犯行，
    非屬無據。惟被告因施用毒品案件，經多次觀察、勒戒及強
    制戒治，最後一次係於91年8月29日執行完畢，被告雖另於
    97年12月30日施用第二級毒品甲基安非他命1次，然因該次
    施用毒品之時間，距離被告最後一次強制戒治執行完畢之日
    已逾5年，依其經強制戒治執行完畢後5年內未曾再犯之情形
    以觀，與初犯經保安處分執行完畢釋放後，5年後再犯者，
    已收5年遮斷效果之情形相同，仍應適用以保安處分代替刑
    事訴追之規定，由檢察官聲請將被告送觀察、勒戒，卻誤向
    本院聲請簡易判決處刑，其聲請簡易判決處刑之程序違背規
    定，爰改以通常程序審判，不經言詞辯論，逕為不受理之判
    決等語。
二、上訴意旨略以：被告前既曾因施用毒品案件，經二次觀察、
    勒戒及一次強制戒治執行完畢，且第二次觀察、勒戒及該次
    強制戒治，均係在第一次觀察、勒戒執行完畢釋放後之5年
    內再犯，且經法院判刑確定並執行完畢。雖本案施用第二級
    毒品之時問，距離被告最後一次強制戒治執行完畢之日（即
    91年8月29日）已逾5年，然此中被告既曾因施用毒品案件，
    經檢察官再送執行觀察、勒戒及強制戒治各一次，即與單純
    「5年後再犯」之情形有別，自非屬毒品危害防制條例第20
    條第3項所定「五年後再犯」之情形，而與5年內已有「再犯
    」、「三犯」，甚且「四犯」之情形相同，其訴追條件業已
    充足，自毋須重新再施予觀察、勒戒之處遇程序（即無適用
    「以保安處分代替刑事訴追」法律規定）而應由檢察官逕行
    起訴，（毒品危害防制條例第20條修正立法理由第2項參照
    ），方為的論等語。
三、按施用第一、二級毒品為犯罪行為，毒品危害防制條例第
    10條定有處罰明文。故施用第一、二級毒品者，假前揭規定
    本應科以刑罰。惟基於刑事政策，對合於一定條件之施用者
    ，則依同條例第20條、第23條之規定，施以觀察、勒戒及強
    制戒治之保安處分。又毒品危害防制條例於92年7月9日修正
    公布，自93年1月9日施行，其中第20條、第23條將施用毒品
    之刑事處遇程序，區分為「初犯」及「五年內再犯」、「五
    年後再犯」。依其立法理由之說明：「初犯」，經觀察、勒
    戒或強制戒治後，應為不起訴處分或不付審理之裁定；經觀
    察、勒戒或強制戒治執行完畢釋放後「五年內再犯」者，因
    其再犯率甚高，原實施之觀察、勒戒及強制戒治既已無法收
    其實效，爰依法追訴或裁定交付審理。至於經觀察、勒戒或
    強制戒治執行完畢釋放後，「五年後再犯」者，前所實施之
    觀察、勒戒或強制戒治已足以遮斷其施用毒品之毒癮，為期
    自新及協助其斷除毒癮，仍適用「初犯」規定，先經觀察、
    勒戒或強制戒治之程序。從而依修正後之規定，僅限於「初
    犯」及「五年後再犯」二種情形，始應先經觀察、勒戒或強
    制戒治程序。倘被告於五年內已再犯，經依法追訴處罰，從
    其第3次（或第3次以上）再度施用毒品之時間，在初犯經觀
    察、勒戒或強制戒治執行完畢釋放五年以後，已不合於「五
    年後再犯」之規定，且因已於「五年內再犯」，顯見其再犯
    率甚高，原實施觀察、勒戒或強制戒治，已無法收其實效，
    即應依該條例第10條處罰。至於第3次（或第3次以上）施用
    毒品之時間，是否宜有期間限制？以多久為適宜？則分屬刑
    事政策、專門醫學之範圍，非審判機關所能決定，有待循立
    法途徑解決（最高法院97年9月9日97年度第5次刑事庭會議
    決議參照）。
四、經查：
    被告曾因施用毒品案件，經臺灣基隆地方法院分別以87年度
    毒聲字第235號裁定、89年度毒聲字第247號裁定先後令行觀
    察、勒戒程序後，均認無繼續施用毒品之傾向，而分別於87
    年8月25日、89年2月17日，分別以87年度偵字第3569號及89
    年毒偵字第404號不起訴處分確定在案，並先後於87年8月29
    日、89年2月19日執行完畢釋放出所。復因施用第二級毒品
    安非他命案件，經觀察、勒戒後，認有繼續施用毒品之傾向
    ，由臺灣基隆地方法院檢察署檢察官聲請簡易判決處刑及送
    強制戒治，經臺灣基隆地方法院以90年度基簡字第500號判
    處有期徒刑4月確定，於91年9月10日易科罰金執行完畢；強
    制戒治部分，則於91年2月5日停止戒治交付保護管束，嗣於
    91年8月29日保護管束期滿而執行完畢等情，有本院被告前
    案紀錄表在卷可稽。被告本次於97年12月30日施用第二級毒
    品安非他命犯行，雖在前開87年間初犯經觀察、勒戒執行完
    畢釋放5年以後，然其於87年間初犯經觀察、勒戒執行完畢
    後5年內之89、90年間已再犯，且經檢察官依法追訴，並為
    法院判處罪刑確定，復執行完畢，已不合於「五年後再犯」
    之規定，且因已於「五年內再犯」，顯見其再犯率甚高，原
    實施觀察勒戒或強制戒治，已無法收其實效，自無毒品危害
    防治條例第20條前二項之適用。原裁定雖援引最高法院96年
    度台非字第201、224、256號判決意旨，惟最高法院已於97
    年9月9日97年度第5次刑事庭會議為不同決議，且最高法院
    最近之裁判亦採與決議相同見解（最高法院98 年度台非字
    第12、17裁判要旨參照），被告本件施用毒品犯行，應依毒
    品危害防制條例第10條規定追訴處罰，原審遽認應予聲請送
    觀察、勒戒之裁定，而為不受理判決，尚有違誤。
五、綜上所述，本案被告於87年間初犯經觀察、勒戒執行完畢後
    之5年內已再犯，且經檢察官依法追訴，並為法院判處罪刑
    確定，復執行完畢，已不合於「五年後再犯」之規定，依前
    揭說明，檢察官自應依法提起公訴，法院並應為實體判決。
    原審未查及此，遽認被告係屬「五年後再犯」，應將被告送
    觀察、勒戒，而認本案起訴程序不合規定，逕為不受理之判
    決，其適用法規自有違誤。檢察官執此事由以原審判決適用
    法律不當提起上訴，依前揭說明，其上訴為有理由，應由本
    院撤銷原判決，爰不經言詞辯論將本案發回臺灣基隆地方法
    院審理。
據上論斷，應依刑事訴訟法第369條第1項但書、第372條，判決
如主文。
中    華    民    國    98    年    6     月    10    日
                  刑事第六庭審判長法  官  林堭儀
                                  法  官  張明松
                                  法  官  吳淑惠
以上正本證明與原本無異。
不得上訴。
                                  書記官  陳雅加
中    華    民    國    98    年    6     月    11    日


司法院資訊處製作；財團法人民間司法改革基金會備份。
